【裁判字號】    95,訴,1390
【裁判日期】    970703
【裁判案由】    過失致死
【裁判全文】
臺灣臺南地方法院刑事判決              95年度訴字第1390號
聲  請  人  臺灣臺南地方法院檢察署檢察官
被      告  乙○○
上列被告因過失致死案件，經檢察官聲請以簡易判決處刑（95年
度偵字第9609號），本院認為不宜以簡易判決處刑（95年度交簡
字第1795號），改依通常程序審理，被告於準備程序中就被訴事
實為有罪之陳述，經本院合議庭裁定改以簡式審判程序，判決如
下：
    主  文
乙○○從事業務之人，因業務上之過失致人於死，處有期徒刑捌
月，減為有期徒刑肆月，如易科罰金，以銀元佰元即新臺幣玖
佰元折算壹日。緩刑貳年。
    事  實
一、乙○○考領有小型車職業駕駛執照，平日以駕駛營業小客車
    載客，乃從事駕駛業務之人，於民國95年5 月10日上午7 時
    55分許前某時，駕駛車牌號碼636-MJ號營業小客車，沿臺南
    縣永康市○○路由南向北方向行駛，於當日上午7 時55分許
    ，途經無號誌交岔路口之該路與永大1 路之交岔路口時，本
    應本應注意汽車行駛至無號誌之交岔路口時應減速慢行，且
    支線道車應讓幹線道車先行，並應注意於其行駛之巷道路口
    前設有「停」字標誌，應依該標誌指示將機車停於屬支線道
    之巷道路口前觀察，讓幹線道車先行，俟幹線道無車欲同時
    通過路口而認為安全時，方得再行通過，而依當時天候晴、
    日間自然光線、路面鋪裝柏油、路面乾燥、無缺陷，且無障
    礙物，視距良好，並無不能注意之情形，竟疏未注意依「停
    」標線指示，停車再開，讓幹線道車先行，即貿然穿越該路
    口欲穿越永大1 路，適有黃明偉騎乘車牌號碼CB9-526 號重
    型機車，沿永大1 路由東向西方向行駛時，途經上開無號誌
    之交岔路口，原亦應注意車輛行至無號誌之交岔路口時，應
    減速慢行，亦無不能注意之情事，疏未注意，致乙○○所駕
    駛小客車之右前車門與黃明偉所騎乘車頭發生碰撞，黃明偉
    因而受有頭部外傷合併兩側腦出血、多重器官衰竭等傷害，
    雖經送醫急救，惟仍因顱內出血死亡。乙○○則於肇事後，
    犯罪未被偵查機關發覺前，即向據報到場處理車禍事宜且尚
    不知肇事者為何人之臺南縣警察局永康分局交通事故處理小
    組警員黃智榮，主動表示其即為肇事車輛之駕駛者而自首，
    並坦承犯行進而接受裁判。
二、案經臺灣臺南地方法院檢察署檢察官據報相驗，並經黃明偉
    之配偶丙○○訴請臺灣臺南地方法院檢察署檢察官偵查起訴
    理  由
一、程序方面─
  (一)按除被告所犯為死刑、無期徒刑、最輕本刑為3 年以上有期
    徒刑之罪或高等法院管轄第一審案件者外，於法院行準備程
    序進行中，被告先就被訴事實為有罪之陳述時，審判長得告
    知被告簡式審判程序之旨，並聽取當事人、代理人、辯護人
    及輔佐人之意見後，裁定進行簡式審判程序；且受命法官行
    準備程序，與法院或審判長有同一之權限，刑事訴訟法第27
    3 條之1 第1 項及第279 第2 項前段分別定有明文。本件被
    告乙○○所為係犯死刑、無期徒刑、最輕本刑為3 年以上有
    期徒刑以外之罪，其於準備程序中就被訴事實為有罪之陳述
    ，經受命法官告知簡式審判程序之旨，並聽取公訴人、被告
    之意見後，本院認為適宜由受命法官獨任進行簡式審判程序
    。
  (二)簡式審判程序之證據調查，不受刑事訴訟法第159 條第1 項
    、第161 條之2 、第161 條之3 、第163 條之1 及第164 條
    至第170 條規定之限制，亦為同法第273 條之2 所明文。是
    此，卷附相關證據，本院自可採為證據，先此敘明。
二、認定犯罪事實所憑證據及理由－
  (一)上開犯罪事實，業據被告陳廣於本院97年6 月19日審判期日
    審理時坦承不諱，並有道路交通事故現場圖、道路交通事故
    調查報告表(一)(二)及交通事故現場蒐證照片17幀在卷可佐（參
    臺灣臺南地方法院檢察署95年度相字第686 號相驗卷第15頁
    至第16頁、第19頁、第25頁至第28頁），與被告供述內容互
    核無異，足認被告自白確與事實相符。
  (二)按汽車行經無號誌之交岔路口時，應減速慢行，作隨時停車
    之準備，為道路交通安全規則第93條第1 項第1 款及第 102
    條第1 項第2 款所明文。另按設於地面之「停」字標線，係
    用指示車輛至此必須停車再開，即用以告示車輛駕駛人須停
    車觀察，認為安全時，方得再開，設於停止線將近之處，亦
    為道路交通標誌標線號誌設置規則第177 條所明文。被告於
    事故發生時，考領有小型車職業駕駛執照，並從事駕駛業務
    一情，有卷附駕駛執照及營業小客車駕駛人執業登記證在卷
    可證（參上開相驗卷第19頁至第20頁），係從事駕駛業務之
    人，對於一定危險之認識能力，較一般人為強，故法律上課
    以較高之注意義務，換言之，其避免發生一定危險之期待可
    能性亦較常人為高，故其違反注意義務之可責性自亦較重，
    且依被告之智識、能力並無不能注意之情事。
  (三)依上開道路交通事故調查報告表及現場圖所載，本件肇事地
    點係在臺南縣永康市○○○ 路與永吉路之未設置行車管制號
    誌之交岔路口，依道路交通標誌標線號誌設置規則相關規定
    ，劃設有「停」等標誌，故認肇事路口應屬劃分有幹、支線
    道，而事故發生前，被告駕駛之前開營業用小客車行車方向
    為永吉路由南向北行駛，至上開交岔路口處時欲穿越永大 1
    路續往前直駛；被害人黃明偉則駕駛機車沿永大1 路由東往
    西直行欲通過該交岔路口等情，亦據被告於司法警察調查中
    陳述明確（參警卷第11頁）。再本案交通事故發生後，被告
    所駕駛前開小客車之車頭朝北偏西停於路口北端南向車道停
    止線前之行人穿越道枕木紋標線上，右前、後車角與永吉路
    路中分向限制線延伸西側之橫向距離分別為2 公尺、0.3 公
    尺，右前車角與路口北端永吉路口路中分向限制線起點之縱
    向距離為3.5 公尺；被害人機車則呈車頭朝北、車身向左倒
    於被告車右後方，前、後輪軸心與永吉路路中分向限制線延
    伸線東側之橫向距離分別為2.4 公尺、1.6 公尺，前輪軸心
    與被告事故後右後車角之縱向距離為0.9 公尺；另2 車車損
    處，分為被告小客車右前門飾條下方中間二分之一近門檻處
    ，且呈垂直分佈之橫向黑色擦撞痕跡，另一處為飾條上方之
    右前門把前端中段有縱向凹陷痕跡，右後門車行名稱「開元
    」漆字前端有弧形縱向凹向前呈「（」型之撞擊凹陷痕跡，
    痕跡上三分之二凹陷明顯分佈在飾條上方門板；被害人機車
    車損則為腳踏板左側前輪後方包覆飾板撞破裂、左前方向燈
    殼破裂、右照後鏡由鏡座基部逆時針旋轉約90度，右側車身
    則無明顯車損情形等情，有前開道路交通事故現場圖及道路
    交通事故現場蒐證照片可證。綜合前開機車之關係位置及形
    態、行車方向、路線觀之，可見被告於行經該無號誌之交岔
    路口處，未減速慢行，作隨時停車之準備，且被告為支線道
    車，未暫停讓幹線道車先行，於行進間撞及被害人所騎乘機
    車無訛。復依上開道路事故現場調查報告表(一)、(二)所載，肇
    事當時之天氣、光線、道路狀況、視距均屬良好，被告若稍
    加提高警覺應可以避免本件交通事故之發生，是被告在當時
    主、客觀之情形下，顯無不能注意之情事，竟疏於注意及此
    ，以致肇事致人死亡，其有應注意能注意而不注意之過失責
    任至明。
  (三)本件交通事故肇事原因經本院先後囑託臺灣省臺南區車輛行
    車事故鑑定委員會、臺灣省車輛行車事故覆議鑑定委員會及
    中央警察大學鑑定結果，一致均認被告駕駛營業用小客車，
    未減速慢行，讓幹線道行駛之機車先行為肇事主因，有臺灣
    省臺南區車輛行車事故鑑定委員會95年10月27日南鑑字第09
    55903819號函附鑑定意見書、臺灣省車輛行車事故覆議委員
    會96年1 月9 日府覆議字第0950101147號函及中央警察大學
    97年3 月17日校鑑字第0960001591號鑑定書在卷足按（參審
    卷第19頁至第21頁、第36頁、隨卷外放），益證被告確有上
    述過失甚明。
  (四)本件被害人騎乘機車行經無號誌之交岔路口時，疏未注意減
    速慢行，作隨時停車之準備以致發生本件交通事故，被害人
    駕駛行為亦有疏失，亦據前開鑑定意見鑑定明確。惟按過失
    致死罪規範之目的，在處罰行為人因個人之過失而致他人受
    有死亡之行為，祇以行為人之有過失為致死亡之一原因為已
    足，有司法院字第631 號解釋意旨可供參照。故縱認被害人
    對於本件交通事故之發生，有前揭過失，仍不能解免被告應
    負之過失責任。
  (五)起訴書犯罪事實欄雖就被告過失部分，原記載為「本應注意
    車輛行至無號誌且未劃分支幹線道之交岔路口，如同為直行
    車，左方車應讓右方車先行，且車輛駕駛時，應注意車前狀
    況，並隨時採取必要之安全措施‧‧‧」，嗣經公訴檢察官
    依據卷附相關證據，認被告前開過失應更正為「本應注意行
    至無號誌之交岔路口，應減速慢行，且其為支線車道，應讓
    幹線道車先行‧‧‧」，於本院審理時當庭以言詞更正之，
    有本院97年6 月19日審判期日筆錄可佐（參審卷第103 頁至
    第104 頁），而本院審酌卷附道路交通事故現場圖(一)、(二)及
    前開鑑定機關之鑑定意見，認被告過失情形，應如公訴檢察
    官所述，附此敘明
  (六)被害人因本件行車事故致受有如事實欄所載之傷害，經送醫
    急救，仍因顱內出血死亡，除有財團法人奇美醫院診斷證明
    書附卷足證外（參上開相驗卷第24頁），復經臺灣臺南地方
    法院檢察署檢察官督同檢驗員相驗屬實，有勘驗筆錄、相驗
    屍體證明書、驗斷書及相驗屍體照片9 幀在卷足稽（參上開
    相驗卷第34頁、第35頁、第36頁至第41頁、第45頁至第49頁
    ），依據上述說明，被告過失行為與被害人死亡之結果具有
    相當因果關係。
  (七)綜上所述，本案事證明確，被告過失致人於死之犯行，堪予
    認定。
三、論罪科刑之理由─
  (一)按行為後法律有變更者，適用行為時之法律，但行為後之法
    律有利於行為人者，適用最有利於行為人之法律，為民國94
    年2 月2 日公布，95年7 月1 日施行之修正後刑法第2 條第
    1 項所明文。此規定乃與刑法第1 條罪刑法定主義契合，而
    貫徹法律禁止溯及既往原則，係規範行為後法律變更所生新
    舊法律比較適用之準據法，是刑法第2 條本身雖經修正，但
    刑法第2 條既屬適用法律之準據法，本身尚無比較新舊法之
    問題，應一律適用裁判時即修正現行刑法第2 條規定以決定
    適用之刑罰法律。惟刑法條文雖經修正，但若僅屬單純之文
    字修飾，或將實務見解或法理明文化，而不涉及刑罰之輕重
    、構成要件之變更，或其他有利、不利於行為人之情形者，
    即無庸依刑法第2 條第1 項之規定比較新舊法，而應依一般
    法律適用原則，適用「裁判時法」處斷，有最高法院95年 5
    月23日95年度第8 次刑庭會議決議及同年11月7 日第21次刑
    事庭會議決議意旨可資參照。準此：
  1.按「主刑之重輕，依第33條規定之次序定之。」、「同種之
    刑，以最高度之較長或較多者為重。最高度相等者，以最低
    度之較長或較多者為重。」、「刑之重輕，以最重主刑為準
    ，依前二項標準定之。」、「最重主刑相同者，參酌下列各
    款標準定其輕重：……三、次重主刑同為選科刑或併科刑者
    ，以次重主刑為準，依前二項標準定之。」，修正後刑法第
    35條規定甚明。被告行為後，刑法施行法於95年6 月14日修
    正公布增訂第1 條之1 ，於同年7 月1 日公布施行，該條規
    定「中華民國94年1 月7 日刑法修正施行後，刑法分則編所
    定罰金之貨幣單位改為新臺幣（第1 項）」、「94年1 月 7
    日刑法修正施行後，就其定數額提高為30倍。但72年6 月26
    日至94年1 月7 日新增或修正之條文，就其所定數額提高為
    3 倍」，其適用情形，固與上開條文增訂前適用現行法規所
    定貨幣單位折算新臺幣條例第2 條折算新臺幣及罰金罰鍰提
    高標準條例第1 條提高標準，並無二致，換言之，此一施行
    法之規定，僅在取代罰金罰鍰提高標準條例。但就刑法分則
    編及其特別法所規定之罰金刑之最低度刑而言，修正後刑法
    第33條第5 款已將「1 元以上」修正為「新臺幣1,000 元以
    上，以百元計算之」，而修正前最低度1 元之銀元，折算為
    新臺幣3 元，並經罰金罰鍰提高標準條例提高為10倍，即新
    臺幣30元，顯然新法不利於行為人，故依據最高法院95年 5
    月23日刑事庭第8 次會議決議三１，於新法施行後，就刑法
    第33條第5 款規定，仍應依新法第2 條第1 項規定，適用最
    有利於行為人之法律，即以行為時之刑法「第276 條第2 項
    」規定較有利於行為人。
  2.關於自首減輕之規定，原修正前之舊法規定為「必減」，修
    正後為「得減」，雖無關乎行為可罰性之判斷事項之變動，
    惟因必減及得減之變動，影響行為人之刑罰法律效果，自屬
    法律有變更；且因自首性質既無關可罰性判斷或法律效果之
    形成，故有無新舊法適用之比較，非以行為時為準，應以「
    自首時」為判斷基準，即若須犯罪行為及自首均須在新法施
    行前，於新法施行後裁判始有新法第2 條第1 項規定，適用
    最有利於行為人之法律。是此，經比較新、舊結果，自應以
    適用較有利於被告之法律即舊法關於自首必減之規定。
  (二)按刑法上所謂業務，係以事實上執行業務者為標準，即指個
    人基於其社會地位，以反覆執行同種類之行為為目的之社會
    活動而言；而所謂業務上之行為，指其事實上執行業務之行
    為而言，汽車駕駛人之駕駛工作，乃隨時可致他人身體生命
    於危險之行為，並係具有將該行為繼續、反覆行使之地位之
    人，因此應有經常注意俾免他人於危險之特別注意義務。故
    其駕駛該車本屬其社會活動之一，在社會上有其特殊之屬性
    （地位），其本於此項屬性（地位）而駕車，自屬基於社會
    生活上之地位而反覆執行事務，因之，在此地位之駕車，不
    問其目的為何，均應認其係業務之範圍，迭據最高法院68年
    度第5次刑事庭推總會決議、最高法院29年上字第3364號及
    75年度臺上字第1685號等判例意旨揭櫫明確。核被告乙○○
    係駕駛車輛載運客人，係賴駕駛為生，已據其供承於前，係
    從事駕駛業務之人，其駕駛前開營業小客車，從事駕駛業務
    時肇事，並致被害人死亡之行為，係犯修正前刑法第276 條
    第2 項之業務過失致人於死罪。
  (三)再被告於肇事後於警方尚不知何人犯罪前，即主動向前往處
    理員警黃智榮坦承肇事，並接受裁判等情，有上開臺南縣警
    察局永康分局道路交通事故肇事人自首情形紀錄表可證（參
    上開相驗卷第23頁），應依修正前刑法第62條前段規定之自
    首要件，依法應減輕其刑。
  (四)爰審酌被告身為職業小客車之駕駛人，對於駕駛車輛行駛於
    道路更需有高於一般人之注意，竟因過失肇事，致被害人斷
    送寶貴生命，造成被害人家屬無法挽回之遺憾及精神上無比
    之傷痛，過失情節非輕，復於犯後原否認犯行未見悔意，遲
    將本案送請中央警察大學鑑定後，始坦承犯行，浪費司法資
    源，甚為不該，惟念犯後終與被害人家屬達成和解並賠償損
    害，有卷附和解書附卷可佐（參審卷第96頁）等一切情狀，
    量處如主文所示之刑。
  (五)被告犯罪行為後，中華民國96年罪犯減刑條例業於96年7 月
    4 日公布，於同年月16日施行。被告所犯本案過失致死之犯
    罪時間均在96年4 月24日前，均符合於中華民國96年罪犯減
    刑條例之減刑條件，爰依該條例第2 條第1 項第3 款分別減
    其宣告刑2 分之1 。再上開減刑條例第9 條規定：「犯最重
    本刑為5 年以下之刑之罪，依本條例規定減為6 月以下有期
    徒刑、拘役者，應於為減刑裁判時，併諭知易科罰金之折算
    標準。」，是被告所犯過失致死之犯行，雖諭知有期徒刑 8
    月，惟經適用減刑條例之規定予以減刑，因未逾有期徒刑 6
    月，亦應諭知易科罰金之折算標準。
  (六)再查，被告行為時之刑法第41條第1 項前段規定：「犯最重
    本刑為5 年以下有期徒刑以下之刑之罪，而受6 個月以下有
    期徒刑或拘役之宣告，因身體、教育、職業、家庭之關係或
    其他正當事由，執行顯有困難者，得以1 元以上3 元以下折
    算1 日，易科罰金。」又被告行為時之易科罰金折算標準，
    修正前罰金罰鍰提高標準條例第2 條前段（現已刪除）規定
    ，就其原定數額提高為100 倍折算1 日，則本件被告行為時
    之易科罰金折算標準，應以銀元300 元折算1 日，經折算為
    新臺幣後，應以新臺幣900 元折算為1 日。惟95年7 月1 日
    修正公布施行之刑法第41條第1 項前段則規定：「犯最重本
    刑為5 年以下有期徒刑以下之刑之罪，而受6 個月以下有期
    徒刑或拘役之宣告者，得以新臺幣1 千元、2 千元或3 千元
    折算1 日，易科罰金。」比較修正前後之易科罰金折算標準
    ，以95年7 月1 日修正公布施行前之規定，較有利於行為人
    ，則應依刑法第2 條第1 項前段，適用修正前刑法第41條第
    1 項前段規定，定其折算標準。
  (七)被告前未曾受有期徒刑以上刑之宣告，有臺灣高等法院被告
    前案紀錄表在卷可憑，渠因一時疏忽，偶罹刑典，經此偵審
    程式及刑之宣告後，應知警惕，信無再犯之虞，本院認前開
    所宣告之刑，以暫不執行為適當，爰依修正後刑法第74條第
    1 項第1 款規定併宣告緩刑2 年（最高法院95年5 月23日刑
    事庭第8 次會議決議參照）。
四、適用之法律─
  (一)刑事訴訟法第299 條第1 項前段、第273 條之1 第1 項。
  (二)刑法第2 條第1 項、第74條第1 項第1 款，修正前刑法第27
    6 條第2 項、刑法第62條前段、第41條第1 項。
  (三)刑法施行法第1 條之1 第1 項、第2 項前段。
  (四)修正前罰金罰鍰提高標準條例第2 條。
  (五)現行法規所定貨幣單位折算新臺幣條例第2 條。
  (六)中華民國96年罪犯減刑條例第2 條第1 項第3 款、第7 條、第
    9條。
本案經檢察官甲○○到庭執行職務。
中    華    民    國    97    年    7     月    3     日
                刑事第十三庭  法  官  張維君
以上正本證明與原本無異。
如不服本判決，應於判決送達後10日內，向本院提出上訴狀（應
附繕本）。
中    華    民    國    97    年    7     月    4     日
                              書記官  黃傳鈞
附錄本案論罪科刑法條：
修正前刑法276條第2項
從事業務之人，因業務上之過失犯前項之罪者，處5 年以下有期
徒刑或拘役，得併科3 千元以下罰金。


司法院資訊處製作；財團法人民間司法改革基金會備份。
